【裁判字號】    95,智上,51
【裁判日期】    970708
【裁判案由】    損害賠償
【裁判全文】
臺灣高等法院民事判決                  95年度智上字第51號
    上  訴  人    吉聲影視音有限公司
    法定代理人    丙○○
    上  訴  人    龍閣文化傳播有限公司
    兼法定代理人  乙○○
    共      同
    訴訟代理人    黃秋田律師
上列當事人間請求損害賠償事件，兩造對於中華民國95年8月9日
臺灣桃園地方法院94年度智字第9號第一審判決分別提起上訴，
本院於97年6月17日言詞辯論終結，判決如下：
    主      文
兩造上訴均駁回。
第二審訴訟費用由上訴人吉聲影視音有限公司負擔二十分之十七
，餘由其餘上訴人連帶負擔。
    事實及理由
一、本件上訴人吉聲影視音有限公司（下稱吉聲公司）主張：
  (一)吉聲公司於民國79年5月10日授權上訴人龍閣文化傳播有限
    公司（下稱龍閣公司）就客家民謠集「凸風三流浪記」，可
    錄製成錄影帶節目租售、播放、發行權利，並簽立「同意授
    權協議書」（下稱系爭授權書）。雙方約定授權範圍限於「
    錄製成錄影帶節目租售、播放、發行權利」，並不包括VCD
    。詎龍閣公司之法定代理人即上訴人乙○○於91年初，未經
    吉聲公司同意授權即擅自將之燒錄成VCD，以每套新台幣（
    下同）1,000元之代價加以販售，侵害吉聲公司之著作財產
    權。爰依著作權法第88條第1項、第2項第2款及公司法第23
    條第2項等規定，請求龍閣公司及乙○○應連帶賠償吉聲公
    司400萬元，計算方式如下：
  1.龍閣公司、乙○○以每套1,000元之價格販售VCD，以每年壓
    製VCD一次至少2,000套，自91年起算至92年，至少4,000 套
    ，共計渠等所得之利益為400萬元（1,000元×4,000套=400
    萬元）。故龍閣公司、乙○○自應連帶賠償上開金額。
  2.縱依前述計算方式仍不易計算損害額，亦請求本院衡酌龍閣
    公司、乙○○持續不斷廣告販售未取得吉聲公司授權製作之
    VCD以營利，至今業經判刑仍不改其非，其行為顯屬故意且
    情節重大，應依著作權法第88條第3項規定，酌定400萬元之
    賠償金額。
  (二)惟原審僅判命龍閣公司、乙○○應連帶給付吉聲公司60萬元
    及自92年12月9日起至清償日止，按週年利率5%計算之利息
    ，而駁回吉聲公司其餘之請求。兩造分別就其敗訴部分提起
    上訴。並上訴聲明：(一)原判決不利於吉聲公司部分廢棄。(二)
    上開廢棄部分，龍閣公司、乙○○應再連帶給付吉聲公司
    340萬元及自92年12月9日起至清償日止，按週年利率5%計算
    之利息。並答辯聲明：龍閣公司、乙○○之上訴駁回。
二、上訴人龍閣公司、乙○○則以：
  (一)系爭客家民謠為訴外人范振榮所創作之劇本，屬於文字著作
    ，故范振榮享有系爭客家民謠之著作人格權及著作財產權，
    並非訴外人鈴鈴唱片工業股份有限公司（下稱鈴鈴公司）出
    資聘請范振榮創作口白及歌詞。又縱使范振榮授權鈴鈴公司
    將該文字著作改作為錄音著作，鈴鈴公司亦僅取得原文字著
    作所衍生之錄音著作權，且該等著作於65年以後已成為公共
    版權，任何人均得利用。再者訴外人洪若鑫雖復讓與該著作
    財產權予吉聲公司，惟洪若鑫未得鈴鈴公司董事長之授權，
    為無權處分，該錄音著作財產權之讓與自屬無效，故吉聲公
    司並未取得該著作財產權。此外依系爭授權書內容，龍閣公
    司可將系爭客家民謠錄製成錄影帶，因此該公司就該等錄影
    帶享有獨立創作之視聽製作權，故該公司將錄影帶內容重製
    為VCD，並未侵害吉聲公司之錄音著作權，且龍閣公司發行
    VCD，連成本亦無法回收，遑論獲利，自無侵權行為可言。
  (二)吉聲公司雖一再主張龍閣公司等人銷售套數至少為2,000套
    以上，且部分VCD銷售之價格為1,000元等，均未見其舉證以
    實其說，則其主張顯不可採。而龍閣公司銷售VCD之市場不
    至於影響吉聲公司CD、錄音帶銷售市場，故吉聲公司並無損
    害可言。且相關之VCD發行作為係基於推廣客家文化，並非
    以牟利為主，其情節非屬重大，迄今所得尚不足支應支出等
    語置辯。原判決命龍閣公司等人應給付吉聲公司60萬元及法
    定遲延利息，尚有違誤。為此依法提起上訴，並上訴聲明：
    (一)原判決不利於龍閣公司、乙○○部分均廢棄。(二)上開廢棄
    部分，吉聲公司在第一審之訴及其假執行之聲請均駁回。答
    辯聲明：吉聲公司之上訴駁回。
三、兩造不爭執之事實：
  (一)吉聲公司與龍閣公司均以唱片、錄音帶製作發行與租售等為
    營業項目，有該等公司變更登記表可證（見原審卷第164至
    165、168至169頁）。
  (二)吉聲公司與「龍的攝影文化傳播企業社」（即龍閣公司前身
    ）負責人乙○○於79年5月10 日簽訂系爭授權書，由吉聲公
    司就系爭授權書附表所示之客家民謠集包括系爭「凸風三流
    浪記」無條件授權龍閣公司「有錄製成錄影帶節目租售、播
    放、發行權利、時間地域不限」，有系爭授權書影本在卷可
    稽（見本院卷二第152至第164頁）。
  (三)龍閣公司與乙○○嗣後將前開「凸風三流浪記」錄製為錄影
    帶發行，並於91年間發行並銷售「凸風三流浪記」VCD(一)至
    (五)集共五片，有VCD封面，及吉聲公司在新竹縣寶山鄉「欣
    理工作坊」、新竹縣竹北市「木珍出版社」、苗栗市「吸引
    力音樂城」、苗栗縣頭份鎮○○○○道」等店內購得該等
    VCD各1套之收據影本可證（見台灣桃園地方法院﹝下稱桃園
    地院﹞92年度重附民字第53號卷第22頁、原審卷第173至174
    頁）。
  (四)吉聲公司雖對龍閣公司及乙○○提出刑事告訴，並經桃園地
    院（案列92年度訴字第1181號）及本院刑事庭（案列94年度
    上訴字第930號）刑事判決認定龍閣公司及乙○○侵害吉聲
    公司之著作權，惟嗣經最高法院撤銷發回更審（案列95年度
    台上字第3890號）及最高法院非常上訴撤銷本院刑事庭第二
    審確定判決發回更審（案列95年度台非字第235號），以吉
    聲公司告訴逾期為由，經本院刑事庭合併審理後判決本件公
    訴不受理確定（案列本院95年度上更(一)字第532、711號），
    有該等刑事判決影本在卷可稽（見原審卷第6至13、56至65
    頁、本院卷一第20至23、56至60、107至118頁）。
四、兩造爭執要點為：(一)吉聲公司是否取得系爭「凸風三流浪記
    」音樂著作財產權？(二)龍閣公司、乙○○是否得將系爭「凸
    風三流浪記」音樂著作錄製為VCD發行？(三)吉聲公司得否請
    求龍閣公司、乙○○連帶給付400萬元本息？茲就兩造爭點
    及本院得心證理由分述如下：
  (一)吉聲公司是否取得「凸風三流浪記」之音樂著作財產權？
  1.訴外人鈴鈴公司於民國55年以後因出資聘請訴外人范振榮創
    作而取得系爭著作權：
    按53年7月10日修正公布之著作權法第16條規定：「出資聘
    人所成之著作物，其著作權歸出資人享有之。但當事人間有
    特約者，從其特約。」而第9條本文雖規定：「照片發音片
    得由著作人享有著作權十年。」第21條則規定：「著作權年
    限已滿之著作物，視為公共之物，但不問何人不得將其改竄
    割裂變匿姓名或更換名目發行之。」惟依現行著作權法第
    106條第1項則規定：「著作完成於中華民國81年6 月10日本
    法修正施行前，且合於中華民國87年1月21日修正施行前本
    法第106條至第109條規定之一者，除本章另有規定外，適用
    本法。」而79年1月24日修正公布之著作權法第50 條之1第2
    項本文則規定：「完成於中華民國74年7月10日本法修正施
    行前未經註冊取得著作權之著作，其發行未滿20年者，於中
    華民國74年7月10日本法修正施行後，適用本法之規定。」
    經查系爭「凸風三流浪記」客家民謠，其口白及歌詞原著作
    人為訴外人范振榮，係民國50年代，由訴外人洪傳興、甲○
    夫妻所經營之鈴鈴公司出資聘請范振榮寫口白及歌詞，配合
    客家古曲曲調，由訴外人林德富、李祥憶、胡鳳嬌等人合唱
    ，配古琴等樂器，於55年以後灌製「凸風三流浪記」唱片發
    行之事實，業據范振榮、洪若鑫即洪傳興之子於桃園地院刑
    事庭審理中到庭結證明確，有審判筆錄可稽（見92年度訴字
    第1181號卷(三)第69至80頁、第125至136頁即本院卷二第48至
    60頁）。則依上開著作權法規定，鈴鈴公司與范振榮事前既
    無約定，故系爭「凸風三流浪記」唱片之著作財產權應歸鈴
    鈴公司所有；且范振榮雖未出具錄音著作改作授權書予鈴鈴
    公司，仍無礙於鈴鈴公司取得上開著作財產權。此外鈴鈴公
    司於55年以後取得系爭客家民謠集唱片「凸風三流浪記」音
    樂著作，雖屬於74年7月10日著作權法修正施行前未經註冊
    取得著作權之音樂著作，然其發行並未滿20年，則依現行著
    作權法規定，系爭著作並非公共之物。是龍閣公司與乙○○
    辯稱：鈴鈴公司並未取得系爭錄音著作財產權，且系爭客家
    民謠已非著作權法保護之範圍云云，並非可採。
  2.訴外人鈴鈴公司於76年5月7日將系爭著作財產權讓與上訴人
    吉聲公司：
  (1)鈴鈴公司係自55年10月19日起向臺灣省政府建設廳申請設立
    登記獲准，嗣於73年7月23日召開臨時股東會改選董事長為
    甲○、董事為洪傳興、洪若鑫及監察人為洪明英等人，嗣於
    80年8月14日由經濟部依當時公司法第10條第1項規定函令解
    散，再於80年10月1日經臺灣省政府建設廳依當時公司法第
    397條規定，通知鈴鈴公司撤銷公司登記等情，有經濟部中
    部辦公室93年12月6日書函暨所附之鈴鈴公司登記案卷可參
    （見桃園地院92年度訴字第1181號刑事卷(三)第103頁），並
    為龍閣公司與乙○○所不爭執。
  (2)而鈴鈴公司客語部分行銷工作原本均由董事長洪傳興即洪若
    鑫之父處理，洪若鑫僅負責非客語部分工作，嗣洪傳興於72
    年間因病突然過世，並未交代客語部分工作之處理方式，鈴
    鈴公司即停止營業，洪若鑫遂於76年5月7日代理該公司將所
    有包括「凸風三流浪記」客語唱片母帶及著作權均讓與吉聲
    公司之法定代理人丙○○，有洪若鑫所出具、並蓋有「鈴鈴
    唱片工業股份有限公司」印文之定金收據附卷可按（見本院
    卷二第15頁），亦據洪若鑫於前述桃園地院刑事庭審理時結
    證屬實，有審判筆錄影本可稽（見本院卷二第48至60頁）。
    又證人甲○即鈴鈴公司董事長雖於本院審理時到庭結證稱：
    伊自71年去美國，於77年回國，這期間沒有回臺灣，伊出國
    期間，公司是由洪若鑫跟他太太處理，詳細情形伊不知道，
    現在也不記得了；伊不知道上開定金這張收據，也沒看過，
    是直到現在伊問洪若鑫怎麼回事，他說當時是丙○○出價20
    萬元，但只付定金2萬元，然後就避不見面；這個事情伊不
    知道，洪若鑫不敢跟伊講，後來因為工作忙碌，也沒有向丙
    ○○追討等語，有準備程序筆錄可稽（見本院卷二第33頁）
    。惟甲○身為鈴鈴公司董事長，於71年至77年間前往美國，
    而將鈴鈴公司業務之執行概括授權其子即董事洪若鑫處理，
    是據此足證洪若鑫確實有權讓與系爭「凸風三流浪記」唱片
    音樂著作財產權予吉聲公司。至於洪若鑫未將系爭著作財產
    權讓與之具體事實告知甲○，而甲○亦未就該等讓與行為再
    行具體授與代理權，並不影響洪若鑫有權代理之事實；且吉
    聲公司未履行對鈴鈴公司所負債務，亦僅為鈴鈴公司與吉聲
    公司間之債務糾紛，尚與本件無涉。至於洪若鑫於前述刑事
    案件審理時，雖無法就系爭「凸風三流浪記」之唱片之錄製
    時間、以及讓與系爭著作權予吉聲公司之付款細節為完整陳
    述，然衡情顯係因時隔久遠，且原董事長洪傳興驟逝，未及
    交代洪若鑫相關事宜，再者甲○與洪若鑫等人已無心繼續經
    營鈴鈴公司，因此未積極處理吉聲公司債務不履行之事宜，
    從而據此尚不足以認定洪若鑫之證言不可信。是龍閣公司與
    乙○○辯稱：洪若鑫無權代理鈴鈴公司讓與系爭音樂著作財
    產權，吉聲公司並未取得權利云云，並不可取。
  (3)又鈴鈴公司僅係將系爭著作財產權讓與吉聲公司，雙方並非
    締結關於出租全部營業、委託經營或與他人經常共同經營之
    契約，鈴鈴公司亦非讓與全部或主要部分之營業或財產予吉
    聲公司，故鈴鈴公司無須依公司法第185條第1項之規定作成
    特別決議，始得讓與系爭著作權。是龍閣公司與乙○○辯稱
    鈴鈴公司讓與系爭著作權，未經股東會特別決議，其讓與無
    效云云，並不可取。
  (4)此外上開定金收據所示付款人雖為丙○○而非吉聲公司，惟
    吉聲公司係以唱片、錄音帶製作發行與租售等為營業項目，
    且自86年1月8日設立登記之日起即以丙○○為法定代理人，
    有該公司變更登記表可證（見原審卷第168至169頁）。從而
    丙○○於76年5月7日向鈴鈴公司之代理人洪若鑫買受系爭「
    凸風三流浪記」著作權，衡情應認為係丙○○以設立中吉聲
    公司之執行及代表機關所為有關設立之必要行為，因此該等
    行為之法律效果，與吉聲公司成立之同時，形式上當然歸屬
    於吉聲公司，故吉聲公司當然取得系爭錄音著作財產權，無
    須特殊移轉行為，亦無須權義之繼受行為。是吉聲公司此部
    分主張，應屬可採。龍閣公司與乙○○辯稱吉聲公司未取得
    系爭著作權云云，並不可取。
  (二)龍閣公司、乙○○是否得將系爭「凸風三流浪記」音樂著作
    錄製為VCD發行？
  1.按81年6月10日增訂公布之著作權法第37條第1項（與現行法
    相當）規定：「著作財產權人得授權他人利用其著作，其授
    權利用之地域、時間、內容、利用方法或其他事項，依當事
    人之約定；其約定不明之部分，推定為未授權。」經查依系
    爭授權書第1項約定：「甲方（即吉聲公司）以無條件授權
    同意乙方（即龍閣公司）就附表所列之客家民謠集，有錄製
    成錄影帶節目租售、播放、發行權利、時間地域不限」，第
    2條約定：「就附表所列客家民謠集，保證5年內不授權其他
    或本身影視行業畫面配音使用」，有系爭授權書影本可稽（
    見本院卷二第152至第164頁）。從而系爭授權書之授權範圍
    既未明文約定包括VCD，且依當時科技水準亦無VCD型態著作
    ，則依照上開規定，應推定吉聲公司僅授權龍閣公司使用系
    爭「凸風三流浪記」錄音帶之音樂著作於錄影帶之視聽著作
    範圍，並未授權龍閣公司得以使用於錄製VCD。且雙方簽訂
    系爭授權書後，雖因科技發展而出現數位格式載體如VCD，
    導致傳統錄音帶、錄影帶等類比載體遭消費市場淘汰，但龍
    閣公司仍不得因此而得使用前開音樂著作於錄製VCD，否則
    即違背前述著作權法第37條第1項授權利用規定保護著作財
    產權人之目的。從而龍閣公司既僅得使用系爭音樂著作於製
    作錄影帶，卻於錄製成錄影帶後，未經吉聲公司再度授權，
    即進行格式轉換而將錄影帶數位化為系爭「凸風三流浪記」
    VCD 共五片，故依照上述說明，龍閣公司之行為自屬侵害吉
    聲公司之著作財產權。是吉聲公司此部分主張自屬有據。
  2.按82年4月24日修正公布之著作權法第38條固然規定（嗣於
    87 年1月21日修正公布之著作權法則刪除該第38條規定）：
    「視聽著作之製作人所為之重製、公開播送、公開上映、附
    加字幕或變換配音，得不經著作人之同意。但契約另有約定
    者，從其約定。」且現行著作權法第22條第1項亦規定：「
    著作人除本法另有規定外，專有重製其著作之權利。」惟若
    著作財產權人之著作財產權因授權範圍而受有限制，則其重
    製權亦當然有所限制。經查系爭「凸風三流浪記」錄音帶、
    錄影帶與VCD經本院刑事庭送交國立台灣藝術大學廣播電視
    學系鑑定結果，認定系爭錄音帶為音樂著作、錄音著作，為
    獨立著作原件；而系爭錄影帶及VCD均為視聽著作，系爭錄
    影帶可視為以錄音帶著作改作所創作之衍生著作物；但系爭
    VCD之內容製作，係以系爭錄影帶為母帶壓製而成，合於著
    作權法第3條第5項所稱之「重製」，即以複印技術直接及永
    久重複製作之重製品，有該鑑定報告書影本可憑（見原審卷
    第123至126頁）。是據此足證系爭VCD並非就原錄音著作改
    作之衍生創作，而係錄影著作之重製。而龍閣公司雖獲得吉
    聲公司授權使用系爭「凸風三流浪記」錄音帶以製作錄影帶
    ，龍閣公司並因此而花費時間、金錢就系爭錄音帶加以改作
    成為系爭「凸風三流浪記」錄影帶，則系爭錄影帶固然為系
    爭錄音帶之衍生著作，龍閣公司就系爭錄影帶享有著作財產
    權，並因此享有重製其錄影帶著作之權利；但龍閣公司並不
    因此而當然得以數位方式重製系爭錄影帶，仍須視其是否受
    吉聲公司授權而定。惟依系爭授權書記載，吉聲公司僅授權
    龍閣公司錄製成錄影帶，並未授權龍閣公司錄製或重製為
    VCD，則依上開說明，龍閣公司自不得未經吉聲公司之同意
    與授權，即逕行將系爭錄影帶重製為VCD。至於上開鑑定報
    告「三、鑑定過程之其他與結論」第二、三項雖謂：「……
    2.無論以VHS、DVD、VCD等媒體表現所發行之影視節目，其
    著作權之來源均為製作母帶，與其他媒體無關。而著作母帶
    之模式大多具有衍生著作、編輯著作與共同著作之特性，故
    其著作權之來源需視各類元素之協議而定。3.以影視媒體製
    作發行實物而言，倘若合法取得劇本、音樂、攝影、圖檔…
    …等各類元素，再加工錄製成節目影帶得以發行之云。實務
    上應涵蓋VHS影帶、DVD、VCD光碟等一般家用製品方為合理
    。」（見原審卷第125頁）。則鑑定報告既認為「著作權之
    來源需視各類元素之協議而定」，並以「合法取得各類元素
    」為前提，顯然即不能將所有影視媒體製作發行實物均一概
    認定重製VCD為合法，而仍應視具體授權約定範圍而定。是
    龍閣公司辯稱其享有重製於VCD媒體上發行之權利云云，並
    不足採。
  (三)吉聲公司得否請求龍閣公司、乙○○連帶給付吉聲公司400
    萬元本息？
  1.按因故意或過失不法侵害他人之著作財產權或製版權者，負
    損害賠償責任；前項損害賠償，被害人得依下列規定擇一請
    求：一、依民法第216條之規定請求。但被害人不能證明其
    損害時，得以其行使權利依通常情形可得預期之利益，減除
    被侵害後行使同一權利所得利益之差額，為其所受損害。二
    、請求侵害人因侵害行為所得之利益。但侵害人不能證明其
    成本或必要費用時，以其侵害行為所得之全部收入，為其所
    得利益。依前項規定，如被害人不易證明其實際損害額，得
    請求法院依侵害情節，在新臺幣一萬元以上一百萬元以下酌
    定賠償額。如損害行為屬故意且情節重大者，賠償額得增至
    新臺幣五百萬元，著作權法第88條第1項前段、第2項及第3
    項定有明文。又公司負責人對於公司業務之執行，如有違反
    法令致他人受有損害時，對他人應與公司負連帶賠償之責，
    公司法第23條第2項亦有明文。
  2.經查龍閣公司未經吉聲公司授權而重製系爭「凸風三流浪記
    」錄影帶為VCD，自屬侵害吉聲公司之著作財產權，已如前
    述。而乙○○對於龍閣公司業務之執行，乃違反法令致吉聲
    公司受有損害，是依前開規定，龍閣公司、乙○○對於吉聲
    公司所受之損害，即應負連帶賠償責任。
  3.又依吉聲公司所提出之免用發票收據影本4紙，係其於91年
    10 月5日、95年4月29日、同年7月18日分別在新竹縣寶山鄉
    「欣理工作坊」、新竹縣竹北市○○街「木珍出版社」、苗
    栗市「吸引力音樂城」、苗栗縣頭份鎮○○路「流行頻道」
    等店內，以每套1,000元購得系爭客家民謠VCD各一套之憑據
    （見桃園地院92年度重附民字第53號卷第22頁、原審卷第
    173至174頁），並為龍閣公司、乙○○所不爭執，堪信為真
    實，則據此足認自91年間迄95年間，龍閣公司仍有販賣系爭
    VCD之事實。惟吉聲公司主張龍閣公司以每年壓製VCD一次至
    少2,000套，自91年至92年，至少4,000套等節，並未舉證以
    實其說，則龍閣公司壓製及銷售VCD之數量為何、獲有多少
    利益，又因而對吉聲公司造成若干損害，即屬無法證明。是
    吉聲公司請求本院按照侵害情節依法酌定賠償額等語，即屬
    有據。
  4.而吉聲公司購得系爭客家民謠VCD之價格固為每套1,000元，
    惟按諸社會交易常情，市售之標價與實際之出貨價格確非相
    同，從而龍閣公司、乙○○辯稱：每套系爭客家民謠VCD之
    批發價為500至650元間等語，並提出請款單、送貨單等多紙
    （見原審卷第185、187至188頁）為憑，應屬可採。又本院
    函詢苗栗縣頭份鎮○○○○道」等商家函查91至96年間龍閣
    公司銷售系爭VCD情形，其銷售價格約為每套600元，且銷售
    數量極少，分別為「流行頻道」每年約一、二套、「吸引力
    音樂城」與「林鴻熙」六年間各為十套，「欣理工作坊」則
    稱賣出有限，一個月不到一、二套，有時未賣出，「鍾駿翔
    」則稱其每日營業時間不長，且系爭VCD銷售差，並未批發
    多量等語，有該等覆函在卷可稽（見本院卷二第84至88頁）
    ，並為吉聲公司所不爭執。惟吉聲公司雖一再主張龍閣公司
    發行VCD數量極大，且製作成本極低，二年間獲利至少為200
    萬元以上云云，核與上開商家函覆結果不符，且吉聲公司亦
    未舉證以實其說，是其此部分主張，自不足採。此外考量龍
    閣公司收集客家民謠對保存客家文化確有增益，且販售系爭
    客家民謠VCD之獲利非高，以及龍閣公司與吉聲公司之資本
    總額均各僅為120萬元，有公司變更登記事項卡可稽（見原
    審卷第164至165、168至169），及參酌乙○○於91至93年度
    薪資財產資料（見原審卷第45至50頁）等一切情狀，因認吉
    聲公司請求之損害賠償額以60萬元為相當，逾此範圍之請求
    ，尚屬無據。
五、綜上所述，吉聲公司依著作權法第88條第1項、第3項及公司
    法第23條第2項規定，請求龍閣公司及乙○○連帶給付60萬
    元及法定遲延利息，為有理由，應予准許。逾此部分之請求
    ，為無理由。上開應准許部分，原審判決龍閣公司及乙○○
    此部分敗訴，核無違誤。龍閣公司及乙○○上訴意旨仍執陳
    詞，求予廢棄改判，為無理由，應予駁回上訴。就超過上開
    應准許部分，原審為吉聲公司敗訴之判決，並無不當，吉聲
    公司上訴意旨請求增加部分給付，並非正當，應駁回其上訴
    。
六、本件事證已臻明確，兩造其餘之攻擊、防禦方法，核與判決
    結果不生影響，毋庸逐一論列，併此敘明。
七、據上論結，本件吉聲公司、龍閣公司及乙○○上訴均為無理
    由。依民事訴訟法第449條第1項、第78條、第85條第2項，
    判決如主文。
中    華    民    國    97    年    7    月     8     日
                  民事第七庭
                        審判長法  官  鄭三源
                              法  官  王聖惠
                              法  官  邱  琦
正本係照原本作成。
如不服本判決，應於收受送達後20日內向本院提出上訴書狀，其
未表明上訴理由者，應於提出上訴後20日內向本院補提理由書狀
（均須按他造當事人之人數附繕本）上訴時應提出委任律師或具
有律師資格之人之委任狀；委任有律師資格者，另應附具律師資
格證書及釋明委任人與受任人有民事訴訟法第466條之1第1項但
書或第2項（詳附註）所定關係之釋明文書影本。
中    華    民    國    97    年    7     月    8     日
                              書記官  廖艷莉
附註：
民事訴訟法第466條之1（第1項、第2項）：
對於第二審判決上訴，上訴人應委任律師為訴訟代理人。但上訴
人或其他法定代理人具有律師資格者，不在此限。
上訴人之配偶、三親等內之血親、二親等內之姻親，或上訴人為
法人、中央或地方機關時，其所屬專任人員具有律師資格並經法
院認為適當者，亦得為第三審訴訟代理人。


司法院資訊處製作；財團法人民間司法改革基金會備份。
